臺灣桃園地方法院刑事判決
111年度審訴字第104號
公  訴  人  臺灣桃園地方檢察署檢察官 
被      告  朱慧靜





            龔逸偉



上列被告因詐欺等案件，經檢察官提起公訴（110年度偵字第645
1號、110年度偵緝字第1177號），被告於本院準備程序進行中，
就被訴事實為有罪之陳述，經本院告知簡式審判程序意旨，並聽
取當事人意見後，本院合議庭裁定由受命法官獨任依簡式審判程
序審理，判決如下：
    主  文
甲○○犯三人以上共同詐欺取財罪，處有期徒刑陸月。
乙○○犯三人以上共同詐欺取財罪，處有期徒刑陸月。未扣案之犯
罪所得新臺幣壹仟參佰元沒收，於全部或一部不能沒收或不宜執
行沒收時，追徵其價額。
    事實及理由
一、甲○○明知綽號「CWW噴」、「木」之真實姓名不詳之成年人
    ，及該集團其他不詳成員間，有共組三人以上以實施詐術為
    手段，具持續性、牟利性之詐欺集團犯罪組織，竟基於招募
    他人加入犯罪組織之犯意，於民國109年5月底某日夜間，在
    臺北市南京東路某KTV包廂內，將乙○○加入有「CWW噴」、「
    木」之微信社群軟體對話群組內，令「CWW噴」、「木」得
    以認識並指示乙○○為詐欺下游犯行，且甲○○亦有向乙○○介紹
    如何以機器更改他人提款卡密碼之「洗卡片」工作內容及如
    何向下游車手轉收取贓款之「收水」工作內容，而引薦、招
    募乙○○加入上開詐欺集團。嗣甲○○、乙○○遂與「CWW噴」、
    「木」及上開詐欺集團其他不詳成員間，共同意圖為自己不
    法之所有，基於三人以上共同犯詐欺取財之犯意聯絡，先由
    該詐欺集團不詳成員於109年6月17日，透過不知情之唐麗珍
    ，向不知情之黎玉興轉述佯稱有租用帳戶賺錢之機會，使黎
    玉興陷於錯誤，於同年月19日下午7時23分許（起訴書漏載
    「7時23分許」，應予補充），將其名下中華郵政帳號00000
    000-000000號帳戶之存摺及提款卡，以全家店到店寄送之方
    式，寄送至桃園市○○區○○路0段00號之「全家便利商店-中壢
    元智店」。乙○○再依「CWW噴」、「木」之指示，於同年月2
    1日凌晨0時19分許，前往上開全家門市，領取上開包裹，並
    於同日，在不詳地點，將該包裹轉交給詐欺集團上手成員「
    李俊鵬」（起訴書誤載為「不詳詐欺集團上手」，應予更正
    ），並領取新臺幣（下同）1,300元之報酬。
二、證據名稱：
  ㈠被告甲○○、乙○○於警詢、偵訊及本院審理時之自白。
  ㈡被害人黎玉興、證人李俊鵬於警詢時之證述。
  ㈢監視器錄影畫面、網購/ 店到店線上查件資料、陳報單、受
    理各類案件紀錄表、受理刑事案件報案三聯單、內政部警政
    署反詐騙諮詢專線紀錄表、通訊軟體LINE對話紀錄、郵政存
    簿儲金簿封面及提款卡影本、全家便利商店店到店寄取貨單
    及繳費明細、店鋪系統查詢資料。
三、論罪科刑：
  ㈠按犯罪組織，指三人以上，以實施強暴、脅迫、詐術、恐嚇
    為手段或最重本刑逾5 年有期徒刑之刑之罪，所組成具有持
    續性或牟利性之有結構性組織；而所稱有結構性組織，指非
    為立即實施犯罪而隨意組成，不以具有名稱、規約、儀式、
    固定處所、成員持續參與或分工明確為必要，組織犯罪防制
    條例第2 條定有明文。查，依被告所述之犯罪情節及被害人
    指述遭詐騙之經過，可知被告所參與之上開集團，其成員為
    完成詐欺他人金錢以獲取不法所得之目的，相互間分工細膩
    ，或負責指揮調度、聯繫分派車手、取簿手人員之工作，或
    負責撥打電話向被害人實施詐欺之工作，或擔任車手負責收
    取被害人詐欺款項之工作，則其所參與之詐欺集團所實施之
    詐欺取財罪係經由縝密之計畫與分工及相互配合而完成之犯
    罪，而非隨意組成立即實施犯罪，且由該詐欺集團之內部分
    工結構、成員組織等，均足見該集團係由多數人所組成、於
    一定期間內存續以實施詐欺為牟利手段、具有完善結構之組
    織，自屬前開組織犯罪條例所稱三人以上，以實施詐術為手
    段，所組成具有持續性、牟利性之有結構性組織，要屬無疑
    。本件被告甲○○參與犯罪組織，並招募乙○○加入犯罪組織從
    事取簿手之工作，雖參與該犯罪組織，但非發起、主持、操
    縱或指揮該犯罪組織之人，應堪認定。
  ㈡核被告甲○○所為，係犯組織犯罪防制條例第4 條第1 項招募
    他人加入犯罪組織罪及刑法第339 條之4 第1 項第2 款之三
    人以上共同詐欺取財罪；核被告乙○○所為，則係犯刑法第33
    9 條之4 第1項第2 款之三人以上共同詐欺取財罪。
  ㈢按共同正犯之成立，祇須具有犯意之聯絡，行為之分擔，既
    不問犯罪動機起於何人，亦不必每一階段犯行，均經參與（
    最高法院34年上字第862 號判例意旨參照）；共同正犯間，
    非僅就其自己實施之行為負其責任，並在犯意聯絡之範圍內
    ，對於他共同正犯所實施之行為，亦應共同負責（最高法院
    32年上字第1905號判例意旨參照），換言之，共同實施犯罪
    行為之人，在合同意思範圍以內，各自分擔犯罪行為之一部
    ，相互利用他人之行為，以達其犯罪之目的者，即應對於全
    部所發生之結果，共同負責；另共同正犯之意思聯絡，原不
    以數人間直接發生者為限，即有間接之聯絡者，亦包括在內
    ，如甲分別邀約乙、丙犯罪，雖乙、丙間彼此並無直接之聯
    絡，亦無礙於其為共同正犯之成立（最高法院77年台上字第
    2135號判例意旨參照）。查一般詐欺集團之犯罪型態及模式
    ，自收集被害人個人資料、撥打電話等方式實行詐欺、提領
    詐得款項、繳回贓款、分贓等各階段，乃需由多人縝密分工
    方能完成之集團性犯罪，倘其中有任一環節脫落，顯將無法
    順遂達成詐欺集團詐欺取財之結果。被告2人於加入上開詐
    欺集團後，雖非居於核心地位，亦未自始至終參與各階段之
    犯行，然其等主觀上對該詐欺集團呈現細密之多人分工模式
    及彼此扮演不同角色、分擔相異工作而屬有結構性組織等節
    ，已有所認知，且其等所參與者既係本件整體詐欺取財犯罪
    計畫不可或缺之重要環節，而與該詐欺集團其他成員間，在
    合同意思範圍內，各自分擔犯罪行為之一部，彼此相互利用
    他人之行為，最終共同達成其等詐欺取財犯罪之目的，則被
    告2人自應就其參與之詐欺取財犯行，同負全責。是被告甲○
    ○、乙○○與「CWW噴」、「木」及其所屬詐欺集團成員間，就
    上開加重詐欺取財犯行，均有犯意聯絡及行為分擔，為共同
    正犯。
　㈣被告2人利用不知情之唐麗珍遂行其等上開犯行，均為間接正
    犯。　
　㈤被告甲○○上開犯行，係一行為觸犯數罪名，為想像競合犯
    ，應依刑法第55條規定從一重之三人以上共同詐欺取財罪處
　　斷。又刑法第339 條之4 之加重詐欺罪之法定刑為「1 年以
    上7年以下有期徒刑，得併科1 百萬元以下罰金」，刑責極
    為嚴峻。惟被告2人詐得財物僅為被害人黎玉興之上述存摺
    及提款卡價值不高，更僅被害人1 人受騙失財，與該條項款
    所預設因三人以上共同犯詐欺取財罪，將擴大詐騙之幅圓及
    縱深，容有眾人受害之虞，且藉此得騙取鉅額款項、財物之
    若此不法內涵及侵益程度相較，但止於輕微。復以被告2人
    犯後始終坦白認罪並深示悔意，因之，執此微情輕節暨已見
    悔意等各狀與加重詐欺罪之法定刑相較，殊有情輕法重之憾
    。致本院認縱科以法定最低度刑有期徒刑1 年，猶嫌過重，
    徒生刑罰苛虐之感，參酌司法院大法官會議釋字第263 號解
    釋所揭櫫「若有情輕法重之情形者，裁判時本有刑法第五十
    九條酌量減輕其刑規定之適用」之旨。是見被告2人就此尚
    具堪值憫恕之處，爰依刑法第59條規定，酌減其刑。
  ㈥另按組織犯罪防制條例第3 條之罪，偵查及審判中均自白者
    ，減輕其刑，組織犯罪防制條例第8 條第1 項後段亦有規定
    。再想像競合犯係一行為觸犯數罪名，行為人犯罪行為侵害
    數法益皆成立犯罪，僅因法律規定從一重處斷科刑，而成為
    科刑一罪而已，自應對行為人所犯各罪均予適度評價，始能
    對法益之侵害為正當之維護。因此法院於決定想像競合犯之
    處斷刑時，雖以其中最重罪名之法定刑作為裁量之準據，惟
    具體形成宣告刑時，亦應將輕罪之刑罰合併評價。基此，除
    非輕罪中最輕本刑有較重於重罪之最輕本刑，而應適用刑法
    第55條但書規定重罪科刑之封鎖作用，須以輕罪之最輕本刑
    形成處斷刑之情形以外，則輕罪之減輕其刑事由若未形成處
    斷刑之外部性界限，自得將之移入刑法第57條或第59條之科
    刑審酌事項內，列為是否酌量從輕量刑之考量因子。是法院
    倘依刑法第57條規定裁量宣告刑輕重時，一併具體審酌輕罪
    部分之量刑事由，應認其評價即已完足，尚無過度評價或評
    價不足之偏失（最高法院109 年度台上字第3936號判決意旨
    參照）。經查，被告甲○○就其招募他人加入犯罪組織犯行犯
    行於偵查及本院審理期間均坦承不諱，此有各該筆錄在卷可
    稽，依組織犯罪防制條例第8 條第2 項後段規定，原應依法
    減輕其刑，然被告所犯之罪係屬想像競合犯其中之輕罪，因
    想像競合之故，應從一重之三人以上共同詐欺取財罪處斷，
    且該重罪並無法定減刑事由，自無從再適用上開條項規定減
    刑，但本院將於量刑時依刑法第57條一併審酌，附此敘明。
　㈦爰審酌被告2人不思以正途獲取財物，竟為貪圖非法利益，即
    率爾加入本案詐欺集團犯罪組織，或擔任招募詐欺集團成員
    ，或擔任取簿手負責領取內含存摺及提款卡之包裹復轉交予
    上游等工作，以前開分工方式，與其他共犯詐取財物，助長
    犯罪歪風，造成被害人之損失，危害社會治安，擾亂金融秩
    序甚鉅，所為非是。惟念渠等犯後坦承犯行，且被告甲○○就
    招募他人加入犯罪組織犯行，於偵查、審理中均自白，已符
    合相關自白減刑規定，並衡渠等犯罪之動機、目的、手段、
    素行、詐得財物之價值及所參與本案之情節輕重等一切情狀
    ，分別量處如主文所示之刑。 
四、沒收部分：
  ㈠按犯罪所得，屬於犯罪行為人者，沒收之；於全部或一部不
    能沒收或不宜執行沒收時，追徵其價額。第1項及第2項之犯
    罪所得，包括違法行為所得、其變得之物或財產上利益及其
    孳息。刑法第38條之1第1項前段、第3項、第4項定有明文。
    又共同正犯之犯罪所得，沒收或追徵，應就各人所分得之數
    額分別為之；先前對共同正犯採連帶沒收犯罪所得之見解，
    已不再援用及供參考（最高法院104年第13次刑事庭會議決
    議意旨參照）；倘若共同正犯各成員內部間，對於不法利得
    分配明確時，應依各人實際分配所得沒收（最高法院104年
    度台上字第3937號判決意旨參照）。查被告乙○○於警詢及偵
    訊時自承獲有1,300元之報酬（見110年度偵字第6451號卷，
    第16、24、190頁），為其犯罪所得，應依刑法第38條之1第
    1項前段、第3項、第4項規定，宣告沒收，於全部或一部不
    能沒收或不宜執行沒收時，追徵其價額。　
  ㈡又本院遍查全卷未見被告甲○○取得相關犯罪所得之事證，自
    難認定其已獲取屬其所有之犯罪所得。是本件既無現實存在
    且屬於被告甲○○之犯罪所得，即不得對其宣告沒收或追徵，
    末此敘明。
五、不另為公訴不受理諭知部分：
    公訴意旨另以：被告乙○○前揭行為，亦構成組織犯罪防制
　　條例第3 條第1 項後段之參與犯罪組織罪嫌等語（下稱「本
    案」）。
  ㈠按已提起公訴或自訴之案件，在同一法院重行起訴者，應諭
    知公訴不受理之判決，刑事訴訟法第303 條第2 款定有明文
    。次按組織犯罪防制條例係藉由防制組織型態之犯罪活動為
    手段，以達成維護社會秩序、保障人民權益之目的，乃於該
    條例第3 條第1 項前段與後段，分別對於「發起、主持、操
    縱、指揮」及「參與」犯罪組織者，依其情節不同而為處遇
    ，行為人雖有其中一行為（如參與），不問其有否實施各該
    手段（如詐欺）之罪，均成立本罪。然在未經自首或有其他
    積極事實，足以證明其確已脫離或解散該組織之前，其違法
    行為，仍繼續存在，即為行為之繼續，而屬單純一罪，至行
    為終了時，仍論為一罪。行為人於參與詐欺集團之犯罪組織
    後，於參與該犯罪組織之繼續中，先後加重詐欺數人財物，
    因行為人僅為一參與組織行為，侵害一社會法益，應僅就「
    首次」犯行論以參與犯罪組織罪及加重詐欺罪之想像競合犯
    ，而其後之犯行，乃為其參與組織之繼續行為，無從將一參
    與犯罪組織行為割裂再另論一參與犯罪組織罪，而與其後所
    犯加重詐欺罪從一重論處之餘地（最高法院107 年度台上字
    第1066號判決意旨參照）。惟若行為人於參與同一詐欺集團
    之多次加重詐欺行為，因部分犯行發覺在後或偵查階段之先
    後不同，肇致起訴後分由不同之法官審理，為裨益法院審理
    範圍明確、便於事實認定，即應以數案中「最先繫屬於法院
    之案件」為準，以「該案件」中之「首次」加重詐欺犯行與
    參與犯罪組織罪論以想像競合。縱該首次犯行非屬事實上之
    首次，亦因參與犯罪組織之繼續行為，已為該案中之首次犯
    行所包攝，該參與犯罪組織行為之評價已獲滿足，自不再重
    複於他次詐欺犯行中再次論罪，俾免於過度評價及悖於一事
    不再理原則。至於「另案」起訴之他次加重詐欺犯行，縱屬
    事實上之首次犯行，仍需單獨論以加重詐欺罪，以彰顯刑法
    對不同被害人財產保護之完整性，避免評價不足（最高法院
    109 年度台上字第3945號刑事判決意旨參照）。
  ㈡經查，被告乙○○前因加入如上之詐欺集團後，即曾於109年5
    月15日參與詐騙賴永輝等人之行為，涉犯刑法第339條之4第
    1項第2款之三人以上共同詐欺取財罪、組織犯罪防制條例第
    3條第1項後段之參與犯罪組織等罪嫌，經臺灣士林地方檢察
    署檢察官以109 年度偵字第9588號、12143號、第12144號、
    第12145號、第12146號、第12177號、第12716號、第12948
    號、第13290 號、第13621號、第13797號、第14012號、第1
    4071號、第14072號、109年度少連偵字第116號、第134號、
    第137號提起公訴，並經臺灣士林地方法院於110年2月25日
    以109年度原訴字第11號判決為無罪之諭知，有該案判決書
    電子檔下載列印本、被告前案紀錄表為憑。惟「本案」繫屬
    本院之日期為111年1月20日，有加蓋本院收案日期章戳之臺
    灣桃園地方檢察署移送函為憑，已在該「前案」之後。是依
    前揭說明，緃被告於該「前案」所為之加重詐欺犯行非屬事
    實上之首次，但此加入同一詐欺集團之舉亦應僅與之以想像
    競合犯論處而為一次之評價，至與「本案」則不再備具若此
    競合關係俾免重複評價。但既「參與」犯罪組織者為行為之
    繼續，而屬單純一罪，迄行為終了時，仍論為一罪。因之，
    被告於「本案」被訴參與犯罪組織之行徑，自屬經「該前案
    」判決有罪確定之參與同一犯罪組織犯行之繼續，彼此間核
    屬同一案件。且均係已經提起公訴之案件，在同一法院重行
    起訴，本均應諭知公訴不受理。然檢察官既認本案與前開經
    本院論罪部分，係具想像競合犯之裁判上一罪關係，爰均不
    另為公訴不受理之諭知。
六、應適用之法條：
    刑事訴訟法第273 條之1 第1 項、第299 條第1 項前段、第
    310 條之2 、第454 條第1 項，組織犯罪防制條例第4 條第
    1 項，刑法第11條前段、第28條、第339 條之4 第1 項第2 
    款、第59條、第55條、第38條之1第1項前段、第3項、第4項
    ，刑法施行法第1 條之1 第1 項。
七、如不服本判決應於收受判決後20日內向本院提出上訴書狀，
    並應敘述具體理由。其未敘述上訴理由者，應於上訴期間屆
    滿後20日內向本院補提理由書（均須按他造當事人之人數附
    繕本）「切勿逕送上級法院」。
本案經檢察官劉仲慧到庭執行職務。
中　　華　　民　　國　　111 　年　　6 　　月　　27　　日
                    刑事審查庭    法　官　呂曾達
以上正本證明與原本無異。
如不服本判決應於收受判決後20日內向本院提出上訴書狀，並應
敘述具體理由。其未敘述上訴理由者，應於上訴期間屆滿後20日
內向本院補提理由書(均須按他造當事人之人數附繕本)「切勿逕
送上級法院」。 
    　　　　　　　　　　　　　　　書記官　楊淨雲
中　　華　　民　　國　　111 　年　　6 　　月　　28　　日
附錄本案論罪科刑依據之法條：
組織犯罪防制條例第4 條第1 項
招募他人加入犯罪組織者，處6 月以上5 年以下有期徒刑，得併
科新臺幣1 千萬元以下罰金。
中華民國刑法第339 條之4
犯第339 條詐欺罪而有下列情形之一者，處1 年以上7 年以下有
期徒刑，得併科1 百萬元以下罰金：
一、冒用政府機關或公務員名義犯之。
二、三人以上共同犯之。
三、以廣播電視、電子通訊、網際網路或其他媒體等傳播工具，
    對公眾散布而犯之。
前項之未遂犯罰之。